臺灣苗栗地方法院民事判決
                                   109年度訴字第363號
原      告  鄭聚然（即祭祀公業吳傑和嘗之承當訴訟人）

訴訟代理人  王勝和律師


被      告  吳聲旺  
法定代理人  王秀敏  
訴訟代理人  饒斯棋律師
            羅偉恆律師
被      告  吳訪誠  

            吳聲煌   
            吳秋娥   

            吳珍玲   

            吳家彬  
            吳欣芸   

            吳宜庭  

            吳孟軒   
            戴金蘭  

兼上四人
訴訟代理人  吳聲傑   

受告知訴訟人  祭祀公業吳傑和嘗                          

法定代理人    吳聲文
訴訟代理人    吳聲傑

上列當事人間請求遷讓房屋等事件，經本院於民國111年4月26日
言詞辯論終結，判決如下：
    主      文
一、被告應將坐落苗栗縣○○市○○段000地號土地上，如頭份地政
    事務所111年1月6日鑑定圖（下稱附圖）所示A區塊，面積92
    .37平方公尺之綠色鐵皮屋、如附圖所示B區塊，面積3.59平
    方公尺之白色鐵皮屋及樓梯及附圖C區塊所示，面積8.01平
    方公尺鐵皮雨遮拆除，並將土地返還予原告。
二、被告應將坐落苗栗縣○○市○○段00000地號土地上，如附圖所
    示A1區塊，面積6.85平方公尺之綠色鐵皮屋、如附圖所示B1
    區塊，面積10.51平方公尺之白色鐵皮屋及樓梯及附圖C1區
    塊，面積10.84平方公尺鐵皮雨遮拆除，並將土地返還予原
    告
三、訴訟費用由被告負擔。
四、本判決第一、二項於原告以新臺幣1,296,443元供擔保後，
    得假執行；但被告如以新臺幣3,889,330元為原告預供擔保
    後，得免為假執行。
   事實及理由
壹、程序方面　
一、按不變更訴訟標的，而補充或更正事實上或法律上之陳述者
    ，非為訴之變更或追加；訴狀送達後，原告不得將原訴變更
    或追加他訴，但有下列各款情形之一者，不在此限：二、請
    求之基礎事實同一者；三、擴張或減縮應受判決事項之聲明
    者，民事訴訟法第256 條、第255 條第1項但書第2 款、第3
    款定有明文。原告起訴之聲明為：「先位聲明㈠被告應自坐
    落苗栗縣○○市○○段000○000地號土地上，如附圖1斜線所示部
    分面積約50平方公尺之2樓建物遷出（面積、位置均以實測
    為準）。㈡願供擔保請准宣告假執行。㈢訴訟費用由被告負擔
    。備位聲明：㈠被告應將坐落苗栗縣○○市○○段000○000地號土
    地上如附圖1斜線所示部分面積約50平方公尺之2樓建物拆除
    （面積、位置均以實測為準），並將土地返還予原告。㈡願
    供擔保請准宣告假執行。㈢訴訟費用由被告負擔。」最後於
    民國111年2月10日變更聲明為「㈠被告應將坐落苗栗縣○○市○
    ○段000地號土地上，如附圖所示A區塊，面積92.37平方公尺
    之綠色鐵皮屋、如附圖所示B區塊，面積3.59平方公尺之白
    色鐵皮屋及樓梯及附圖C區塊所示，面積8.01平方公尺鐵皮
    雨遮拆除，並將土地返還予原告。㈡被告應將坐落苗栗縣○○
    市○○段00000地號土地上，如附圖所示A1區塊，面積6.85平
    方公尺之綠色鐵皮屋、如附圖所示B1區塊，面積10.51平方
    公尺之白色鐵皮屋及樓梯及附圖C1區塊，面積10.84平方公
    尺鐵皮雨遮拆除，並將土地返還予原告㈢訴訟費用由被告負
    擔。㈣原告願供擔保請准予第一、第二項聲明宣告假執行。 
    」（卷二第235頁 ）
　　經核原告係依實際測量結果而為聲明之事實上陳述補充，不
    涉及訴之變更，而追加吳家山之繼承人為被告乃基於認定應
    拆除還地之建築物事實上處分權人不同之基礎事實的聲明擴
    張，均與前開規定相符，應予准許。
二、提起本訴之原告祭祀公業吳傑和嘗（下稱祭祀公業）已於11
    0年3月30日、110年6月22日將其所有坐落苗栗縣○○市○○段00
    00000000000地號土地（下稱系爭665、689、661-1土地）出
    售給原告鄭聚然，並以買賣之名義移轉登記完畢，並同意由
    鄭聚然承當訴訟，因被告吳聲旺表示不同意由鄭聚然承當訴
    訟，本院依民事訴訟法第254條第2項規定於110年5月27日裁
    定准由鄭聚然承當（卷一第341頁、第353頁、第389頁）。
三、當事人得於訴訟繫屬中，將訴訟告知於因自己敗訴而有法律
    上利害關係之第三人，民事訴訟法第65條第1項定有明文。
    原告於110年8月5日具狀聲請對訴外人即前任原告祭祀公業
    吳傑和嘗告知訴訟（卷一第379頁），經本院依民事訴訟法
    第66條規定對原告祭祀公業吳傑和嘗告知訴訟，受告知人具
    狀表示無法律上任何關係不宜參加訴訟（卷一第427頁），
    然本件已對其生告知訴訟之效力，先予敘明。　　
四、被告除吳聲旺、吳訪誠、吳聲傑（兼吳欣芸、吳宜庭、吳孟
    軒、戴金蘭之訴訟代理人）到庭外，其餘被告均經合法通知
    ，未於言詞辯論期日到場，核無民事訴訟法第386條各款所
    列情形，爰依原告聲請，由其一造辯論而為判決。
貳、原告之主張
一、原告於110年3月30、110年6月22日向祭祀公業購買系爭665
    、689、661-1地號土地，為所有權人。系爭土地上有門牌號
    碼：苗栗縣○○市○○里○○路000號之1-2樓鐵皮屋居住使用（下
    稱系爭1-2樓鐵皮屋），為被告吳家彬、被繼承人吳家山於8
    0年後才興建居住使用，無權占用原告所有之土地，爰依所
    有權、繼承等法律關係，訴請被告遷讓房屋。
二、對被告答辯之陳述
　  ㈠原告否認被告所提被證一號明治43年即民國前2年租地建屋
      鬮書（卷一第183頁）之真正。另原告認被告依最高法院5
      1年台上字第2987號判例意旨主張其等於50、60年間重新
      建築房屋仍有租賃契約之適用為無理由。
　  ㈡系爭地上物乃於80年後才興建，業據證人吳嘉輝、吳嘉明
      證述明確，並與原告所提供74、83年航照圖相片所示相符
      ，被告所提被證三號66年12月6日航照圖箭頭指示位置模
      糊應非坐落系爭土地上。被告既無法證明所提租約為真正
      ，既無證據能力，不可僅因其自稱年代久遠即可隨意推論
      有證據能力。原告調閲81年之系爭土地航照圖（原證7)，
      卻發現當年度並無任何建物位於系爭土地之上(原證8)，
      顯見被告吳聲旺之主張「系爭房屋之1樓數十年來，均依
      現況使用供吳明桂子嗣居住使用」並非為真，顯有可議。
　  ㈢被告所提房屋稅務資料，只能證明繳納房屋稅，無法證明
      合法占用系爭土地。
　　㈣原告與祭祀公業承購土地時並未承諾補償系爭地上物，而
      祭祀公業於出售土地後亦出具原證十七號拆除同意書，同
      意買方「無條件」拆除。且吳聲傑於本件祭祀公業起訴時
      即出具原證六號之協議書，同意拆除地上鐵皮屋將土地返
      還祭祀公業。吳聲傑之陳述明顯與其上開協議書相違，不
      值採信。
　　㈤被告所提出之租約既未經舉證為真，且其書寫方式與日據
      時期用字不符（卷一第311頁），更未記載踏明界址或確
      定租用面積，不值採信。另被告錯引最高法院51年台上字
      第2987號判例，主張一份租地建屋鬮書可永久排除所有權
      人之所有權限與實際上見解不符已詳於原告準備書三狀（
      卷一第383、385頁）。
　  ㈥否認系爭地上物經祭祀公業同意興建，此部分祭祀公業於
      起訴狀備位聲明理由中已敘及系爭地上物為無權占用（卷
      一第31頁）。
　　㈦原告向祭祀公業購買地時，已得知系爭土地在訴訟中，依
      契約第15條第4項，買方知悉土地被佔用，故由原告(即買
      方）自行排除佔用…買方不得以任何理由要求祭祀公業排
      除佔用（卷一第431頁），因訴訟曠日費時，不知何時才
      能處分使用系爭土地，故祭祀公業方以較低價格出售原告
      。買方並無需為任何補償建物所有權人義務，且祭祀公業
      將土地出售後出具，同意買方即原告「無條件」拆除地上
      物，原證17號同意書亦未附有任何條件。若有吳聲傑主張
      補償情事，為何未書寫在契約書上，而是口頭約定（卷二
      第69頁，吳聲傑陳述）？尤有甚者，被告吳聲傑主張祭祀
      公業願意補償現有住戶，又稱「…無奈吳聲旺等人要求太
      多，以致本公業無法協調成功，後來低價出售予鄭聚然…
      」可知祭祀公業實因無法協調被告吳聲旺自行拆除，才將
      土地低價轉售？既是如此，祭祀公業自己辦不到的事卻來
      要求買方補償現住戶？可知被告吳聲傑主張與經驗法則不
      符。
　　㈧否認現有建物經派下員同意興建。且若真有其事，當初祭
      祀公業於起訴狀上為何會將被告吳聲旺列為無權占用者？
      證人吳嘉輝、吳嘉明為祭祀公業中年紀較長之派下員且於
      本案件亦無利害關係，對於歷年祭祀公業土地利用，地上
      物情形均有持續親身之經歷（卷一第317頁），此為祭祀
      公業當初聲請傳喚二人之原因，如今證詞不利被告吳聲傑
      ，吳聲傑等雖不贊同。但依上開說明，該二人之證詞稱「
      公廳翻修我也不知道，我後來才捐錢」、「沒有參加過會
      議同意，吳家彬或被告吳聲旺爸爸蓋房子？」應較為可採
      。
　　㈨被告111年2月25日所提82年6月24日同意書，違反民事訴訟
      法第196條第2項「當事人意圖延滯訴訟，或因重大過失，
      逾時始行提出攻擊或防禦方法，有礙訴訟之終結者，法院
      得駁回之。」，法院應依法駁回之。理由如下：
  　　⑴本件法院自109年7月9日收案迄被告111年2月25日提出「
      新攻擊或防禦方法」，已超過一年6個月，期間共開庭10
      次，每次庭期均已喻知被告提出證據方法，被告均未提出
      或主張本件「同意書」，卻於第10次開庭時當庭提出，顯
      然「意圖延滯訴訟，或因重大過失」、「逾時始行提出攻
      擊或防禦方法」，且「有礙訴訟之終結」，故應予駁回。
 　　⑵被告所提「同意書」與先前所主張被證一號「租地建屋」
      租約關係實為互相矛盾之主張，既有租地租約，則無需土
      地使用「同意書」，且若真有「土地使用同意書」原本，
      在原告之前手祭祀公業手上，此為排除拆屋還地之重要防
      禦方法，且於祭祀公業仍為原告時提出，即可命其提出。
      被告不為此圖於訴訟當事人已就爭點均已充分調查證據完
      畢後，始行提出，明顯「延滯訴訟」「防礙訴訟終結」。
  ㈩系爭同意書明顯為偽造，且似為配合被告吳聲傑主張而提出
    ：⑴同意書既為祭祀公業、吳家山、吳家彬三方合約，理應
    由三方各留一份原本，雖同意書附註「正本複印弍份，併簽
    祭祀公業名稱註記視同正本」，但顯與契約文書慣例不符。
    且整份同書書並無書寫立同意書人主體即祭祀公業及管理人
    ，亦無祭祀公業及管理人之用印，似乎只是一部分派下員内
    部的承諾，而非祭祀公業及管理人對外的契約行為。⑵該份
    同意書内容提到「吳家山、吳家彬整建…原石棉瓦及三合院
    公廳等地上建築物」，而依證人吳嘉輝、吳嘉明供述及原告
    提供74、83年航照圖所示，系爭建物是83年後從菜園空地興
    建，而非原來有任何石棉瓦或其他建築物，該份同意書内容
    明顯不實。且「石棉瓦屋及三合院公廳等地上建築物」其範
    圍、面積、位置如何？均無法確定，如何證明是本件系爭建
    築物。⑶同意書筆跡有多處相同，似為數人分別書寫（原證1
    8號），但是因為是影本所以無法完全比對。且因為是影本
    ，亦有可能是將其他派下員開會之簽名部分剪裁植入同意書
    後與同意書内容合併影印，而非同一文件。
　被告所提同意書是82年，而系爭建物早在88年前就已完工，
    為何會在94年才公告？被告雖提出祭祀公業94年公佈欄，原
    告否認公佈欄照片之真正。且依被告所提公佈欄祭祀公業管
    理人即被告吳家彬，本就保管祭祀公業大、小章，吳家彬既
    是被告又是吳聲旺之養父，故此份佈告欄亦可能先臨訟繪製
    ，不足採信。
  退步言，細譯同意書文意，縱有同意吳家彬、吳家山整修房
    屋，但只供其居住使用，如需處分祭祀公業土地財產，祭祀
    公業負有「面積相同房屋」之補償義務。亦即該份同意書並
    非原告所有土地永久提供使用，不可處分。而是土地可處分
    出售後，由祭祀公業要另行負責提供「房屋」補償。故該份
    同意書亦無法排除原告主張土地所有權而排除系爭地上物。
三、並聲明：㈠被告應將坐落苗栗縣○○市○○段000地號土地上，如
   附圖所示A，面積92.37平方公尺之綠色鐵皮屋、如附圖所示B
   ，面積3.59平方公尺之白色鐵皮屋及樓梯及附圖C所示，面積
   8.01平方公尺鐵皮雨遮拆除，並將土地返還予原告。㈡被告應
   將坐落苗栗縣○○市○○段00000地號土地上，如附圖所示A1，面
   積6.85平方公尺之綠色鐵皮屋、如附圖所示B1，面積10.51平
   方公尺之白色鐵皮屋及樓梯及附圖C1戶斤示，面積10.84平方
   公尺鐵皮雨遮拆除，並將土地返還予原告㈢訴訟費用由被告負
   擔。㈣原告願供擔保請准予第一、第二項聲明宣告假執行。
參、被告之答辯
一、被告吳聲旺之答辯 （卷201頁）
    ㈠執系爭土地在民國前2年（即明治43年)7月5日被告吳聲旺
      之曾祖父吳明桂與原告簽訂租地建屋鬮書供吳明桂及其子
      孫居住、耕作使用。吳明桂與原告約定租用系爭土地租地
      建屋使用，並且簽約當時已繳納租榖150斗一次付清作為
      租地建屋之租金，後續若因有建造房舍所生稅務由吳明桂
       及其子孫繳納。被告除當兵外皆居住於系爭土地上之房
      屋中，先予敘明。
    ㈡本件系爭房屋係由被告吳聲旺之父親吳家山、被告吳家彬
      於50、60年間（66年以前）依上開租地建屋鬮書，購買材
      料出資興建而成一樓平房（下稱系爭房屋一樓），供家庭
      成員居住使用迄今，系爭房屋興建者並非吳聲傑，況興建
      當時吳聲傑年約10歲 （吳聲傑民國51年生），並不具興
      建系爭房屋之能力，原告所述並非實在。約於81、82年時
      ，因被告之胞兄吳聲震一家欲返回系爭土地居住，被告吳
      聲旺遂購買興建材料，在系爭房屋上增建二樓(下稱系爭
      房屋二樓）、並由吳家彬、吳聲煌出工興建而成 。
    ㈢系爭房屋二樓興建完成後，被告吳聲旺即由原先居住之一
      樓搬至系 爭房屋二樓居住，一樓則提供其兄長吳聲震等
      家族成員居住。是系爭建物一樓在辦理建物第一次所有權
      登記以前，建物所有權即屬於出資興建之吳家彬及吳家山
      之繼承人等；系爭建物二樓在辦理建物第一次所有權登記
      以前，建物所有權至少有部分屬於出資興建之被告吳聲旺
      。
    ㈣系爭房屋之一樓數十年來，均依現況使用供吳明桂子嗣居
      住使用，在被告吳聲旺出資興建系爭房屋二樓後迄今亦然
      ，可由66年12月6日、83年4月20日拍攝之航照圖箭頭指示
      處可證(被證3)，祭祀公業於提起本案前均遵守契約約定
      從未有疑義，此等出租行為係合法而有效，基於誠實信用
      原則，衡量兩造之利益，揆諸法院實務及相關事證，兩造
      間確有租地建屋關係，僅係因祭祀公業於107年選任新管
      理人後，不願承認既已存在之租賃關係，方提起本訴訟欲
      針對被告吳聲旺。是被告吳聲旺稱其對系爭土地有租賃關
      係，誠屬事實 。
    ㈤本件系爭土地為原告所有，原告與被告吳聲旺之曾祖父間
      ，訂有未定期限之租地建屋契約，且已一次付清租金。被
      告因繼承繼受租地建屋契約，租地建屋契約對於被告繼續
      存在，被告吳聲旺根據系爭租約使用系爭房屋，即屬有權
      占有。再本件無法僅憑吳聲傑與原告簽立之書面資料遽認
      定系爭房屋之所有權歸屬。況系爭房屋除供被告吳聲旺使
      用外，尚供吳明桂之子嗣即吳聲煌等居住並置放生活物品
      。又系爭建物尚未辦理建物所有權第一次登記，建物所有
      權應歸屬於實際出資興建之吳家彬、吳家山之繼承人等 
      ，吳聲傑並無單獨處分之權限，原告主張吳聲傑稱為系爭
      建物單獨所有權人，應負舉證之責，且原證6協議書並無
      法證明系爭建物為吳聲傑原始出資興建，原告復無其他 
      證據可資證明，是原告所提證據，及其所述與事實不符。
    ㈥觀證人吳聲煌之證述可知，證人現居住於系爭建物内，且
      被告吳聲旺係居於系爭建物2樓。證人亦證稱系爭建物於8
      0年間整修前係石棉瓦屋。80年間，系爭房屋曾經翻修，
      翻修係由被告吳聲旺、吳聲煌、吳家彬一同為之。又系爭
      建物自證人有記憶以來即存在。且系爭建物之功能係住家
      ，曾提供證人之父親（吳家山）、母親 (饒美妹）、證人
      之大嫂、被告吳聲旺等家族成員居住，是證人之證述可證
      。系爭建物確至遲於證人有記憶以來即供被告吳聲旺等家
      族成員所居住，且系爭建物至少於其有記憶以來（證人民
      國53年生）即存在，與被告吳聲旺所述系爭建物之建造時
      間相符。
    ㈦觀吳家彬之證述可知，證人自25年出生迄今，皆居住於頭
      份市○○路000號，未曾搬離。系爭建物係於50年間由吳家
      彬、吳家山所一同出資興建，當時興建之原因為其兄長結
      婚，因現有房屋不敷居住，故興建之，且興建當時原告管
      理人曾告訴證人吳家彬其有權使用系爭土地，叫其自己用
      ！惟須自行負擔稅金。另證人亦稱其自身、其母親吳徐金
      妹 、其兄長吳家山、其姪子皆曾居住於該屋，且被告吳
      聲旺曾居住於系爭房屋之一樓，現居於二樓，被告吳聲旺
      未曾離開過信義路643號居住。證人亦證稱於80年間，系
      爭房屋翻修成鐵皮屋現狀，翻修係由被告吳聲旺出錢、吳
      聲煌、吳家彬出工一同為之。兩造自存在租地建屋契約關
      係迄今，系爭房屋係吳家彬、吳家山之繼承人(含被告吳
      聲旺、吳聲煌、吳聲傑）等所共有，並非被告吳聲旺之弟
      即吳聲傑單獨可處分之物。
二、被告吳聲傑、吳訪誠之答辯（卷427-431頁）
  　㈠現既有的地上建築物，並不是原告鄭聚然所建造完成的，
      而是吳家山徵詢本公業派下員，超過一半人數才同意興建
      完成的，鄭聚然有必要補償地上建築物。祭祀公業所有66
      5、669、661-1地號土地出售原告鄭聚然時，即以現有公
      告價（每平方米31000元整出售）以現有市價土地價值（
      每平方米六萬元以上)讓利兩千多萬，這讓利的目的是要
      鄭聚然好好的補償建物所有權，即囑託地上建築物要好好
      的補償現有建物之所有權人，並且買方自費自行拆除地上
      物，殊不知完成交易後，原告之訴訟代理人卻說在契約上
      沒有補償建物所有權人一事。當初祭祀公業亦有與現有住
      戶承諾，若原地重建每人一戶住宅，現已完全出售，祭祀
      公業亦有囑託鄭聚然以和為貴，好好處理地上物所有權人
      之事，此時鄭聚然完全否認，令人不解。然而重要的是，
      簽讓協議書吳聲傑、吳訪誠，是與祭祀公業簽訂之契約完
      全沒有與鄭聚然有簽署任何協議。
  　㈡現有建物是數十年前先父吳家山徵求本公業派下員超過一
      半同意才興建，證人吳嘉明未同意一事並未影響本事件結
      果，並依祭祀公業法則：父在不列其子之原則，請問當初
      吳嘉明是派下員嗎？他同不同意，不影響大多數派下員之
      同意權。
    ㈢大部分住戶有誠意接受協調補償，但鄭聚然卻不願意，還
      在法院庭訊上斷章取義，未能針對補償一事提出積極作為
      。如同國家治理百姓之事一定是先與住戶協調並談好補償
      ，達一定比例後，才採取後續之行政手段，中華民國是民
      主自由的國家，沒有主政者能在不協調補償的條件下，斷
      然使用強硬手段。
    ㈣被告吳聲傑原本於109年3月2日出具同意書表示鐵皮屋為其
      興建，鐵皮屋一樓其所蓋的，其拿錢給父親，其父親請當
      時做鐵工的里長蓋的，那時從板橋搬回來時，當初是一片
      空地，二樓是被告吳聲旺蓋的。其對於鐵皮屋有事實上處
      分權；被告吳訪誠證稱鐵皮屋一樓是吳聲傑出錢給吳家山
      蓋的。二樓不清楚誰蓋的。鐵皮屋一樓是吳聲傑出錢給吳
      家山蓋的，這是小時候約六歲我爺爺吳家山跟我說的。 
    ㈤建築物是82年經過派下員大多數同意興建，且與祭祀公業
      管理人原協調是原地重建，每人一戶，祭祀公業管理人應
      允條件是原地重建，但是祭祀公業出售土地，協調原因也
      消失，祭祀公業管理人沒有移轉效力給原告鄭聚然，所以
      之前給祭祀公業吳傑和嘗的協議書無效，所以主張補償金
      額與吳聲旺同等。祭祀公業吳傑和嘗出售土地時，依買賣
      契約第15條第4項約定，土地是以公告地價低於市價一半
      的價錢給買方，也有告知買方要補償現有住戶，買方也同
      意，現在原告把吳聲傑等人全告，故被告吳聲傑等以吳聲
      旺的主張為主張，吳聲旺補償金多少錢，原告就要補償被
      告吳聲傑人多少錢，以示公平，要有一致性。
三、被告吳家彬稱其92年至107年擔任祭祀公業管理人，新任管
    理人賤賣土地，同時對現居戶提起訴訟，系爭建物最後一是
    翻修是80餘年間，因屋舍殘破不堪，獲多數人同意，簽具同
    意書為憑，訂下嚴格處分比例，方可補償，現任管理人玩弄
    法律，先移轉土地，再以新地主承當訴訟方式，以達其目的
    ，至今出售土地價金、帳目不清，未有公布，請法院給予公
    道，給年邁老人有棲身之地。對土地買賣是否合法?不透明
    之法律關係更存疑。
四、被告除吳聲旺、吳訪誠、吳聲傑（兼吳欣芸、吳宜庭、吳孟
    軒、戴金蘭之訴訟代理人）到庭辯論及吳家彬到庭作證並提
    出書狀陳述意見外，其餘被告未於言詞辯論期日到場，亦未
    提出書狀作何聲明或陳述。　　　
五、到庭並為答辯之聲明：原告之訴及假執行之聲請均駁回。訴
    訟費用由原告負擔。如受不利之判決，願供擔保請為免予假
    執行之宣告。
肆、兩造不爭執事項
一、祭祀公業吳傑和嘗於36年6月16日以總登記名義登記為苗栗
    縣○○市○○段000○000地號土地所有權人，並於110年3月30日
    移轉登記為鄭聚然所有，同上段661-1地號土地於110年6月2
    2日以買賣名義移轉登記給鄭聚然所有。祭祀公業吳傑和嘗
    於110年5月5日出具同意書同意由聲請人承當訴訟，被告則
    於110年5月24日具狀不同意由聲請人承當訴訟，本院於同年
    月27日裁定准鄭聚然承當訴訟。
二、苗栗縣頭份市公所107年12月22日頭市民字第1070032760號
    函同主意備查有關『祭祀公業吳傑和嘗』選任吳聲文為管理人
    一案（卷37頁）形式上不爭執。
三、祭祀公業吳傑和嘗所有系爭土地上有三合院之祖厝即門牌號
    碼：苗栗縣○○市○○里○○路000號，於該祖厝內設有祭祀之公
    廳祠堂。除特定之日期各房子孫會返回祭祀以外，其餘之平
    日，均由吳明桂、吳盛江一房負責日祭祀，而吳明桂、吳盛
    江一房之後代子孫則繼續居住於該三合院中除祠堂外以之其
    他廂房。
四、吳聲傑與祭祀公業吳傑和嘗於109年3月2日立協議，內容：㈠
    坐落於苗栗縣頭份市信義段665、689、714為甲方祭祀公業
    吳傑和嘗所有，土地上有乙方（即吳聲傑）興建之鐵皮屋㈡
    乙方同意本公業拆除地上所住之鐵皮屋建物返還公業。形式
    上真正不爭執。
五、被繼承人吳家山於89年3月9日去世，繼承人有配偶饒美妹，
    長子吳聲震、次子吳聲旺、三子吳聲傑（更名前吳聲輝）、
    四子吳聲煌、長女吳秋娥、次女吳珍玲（卷一第441-468頁
    ）。
六、被繼承人吳聲震於93年1月28日去世，其繼承人有配偶戴金
    蘭、長女吳欣芸、次女吳宜庭、長子吳訪誠、次子吳孟軒（
    卷一第441-468頁）。
七、被繼承人饒美妹於97年10月17日去世，繼承人有長子吳聲震
    之代位繼承人（長女吳欣芸、次女吳宜庭、長子吳訪誠、次
    子吳孟軒）、次子吳聲旺、三子吳聲傑、四子吳聲煌、長女
    吳秋娥、次女吳珍玲（卷一第441-468頁）。
八、頭份地政事務所鑑定圖占用665、661-1地號土地：A區塊92.
    37平方公尺、B區塊3.59平方公尺、C區塊8.01平方公尺。占
    用661-1地號土地部分：A1區塊6.85平方公尺、B1區塊10.51
    地號、C1區塊10.84平方公尺（卷二175頁）。
伍、本院之判斷：
一、原告主張：祭祀公業於36年6月16日以總登記名義登記為系
    爭665、689、661-1地號土地所有權人，並於110年3月30日
    、110年6月22日將上開土地出售給原告鄭聚然所有。系爭土
    地上有祭祀之公廳祠堂及如附圖所示之鐵皮屋。除特定之日
    期各房子孫會返回祭祀以外，其餘之平日，均由被告之先祖
    即吳明桂、吳盛江一房負責每日祭祀，而吳明桂、吳盛江一
    房之後代子孫則繼續居住於該三合院中除祠堂以外之其他廂
    房。被繼承人吳家山於89年3月9日去世，繼承人有配偶饒美
    妹，長子吳聲震、次子吳聲旺、三子吳聲傑（更名前吳聲輝
    ）、四子吳聲煌、長女吳秋娥、次女吳珍玲；被繼承人吳聲
    震於93年1月28日去世，其繼承人有配偶戴金蘭、長女吳欣
    芸、次女吳宜庭、長子吳訪誠、次子吳孟軒；被繼承人饒美
    妹於97年10月17日去世，繼承人有長子吳聲震之代位繼承人
    （長女吳欣芸、次女吳宜庭、長子吳訪誠、次子吳孟軒）、
    次子吳聲旺、三子吳聲傑、四子吳聲煌、長女吳秋娥、次女
    吳珍玲。附圖上有1-2樓鐵皮屋占用665地號土地：A區塊92.
    37平方公尺、B區塊3.59平方公尺、C區塊8.01平方公尺。占
    用661-1地號土地部分：A1區塊6.85平方公尺、B1區塊10.51
    地號、C1區塊10.84平方公尺等事實，有苗栗縣頭份市公所
    函文、土地登記謄本、祭祀公業之規約、派下員系統表、被
    告現占有之鐵皮建物照片、除戶謄本、戶籍謄本、繼承系統
    表、鑑定圖等在卷可憑，且為到庭之兩造所不爭執，除到庭
    之被告外，其餘未到庭被告對於原告主張之事實，已於相當
    時期受合法之通知，而於言詞辯論期日不到場，亦未提出準
    備書狀爭執，依民事訴訟法第280條第3項前段準用第1項前
    段之規定，視同自認，堪信原告此部分主張為真實。
二、對於系爭1、2樓鐵皮屋有事實上處分權之判斷
    ㈠原告主張系爭建物為被告所有，否認被告所提的租地建屋
      契約、同意書之形式真正，並主張系爭1、2樓鐵皮屋為吳
      家山、吳家彬之繼承人所共有，被告有事實上處分權等情
      。
    ㈡被告吳聲傑原本主張其於109年3月2日出具同意書表示鐵皮
      屋為其興建，鐵皮屋一樓為其拿錢給其父親，其父親請當
      時做鐵工的里長蓋的，二樓是被告吳聲旺蓋的。後主張參
      照航空圖是原地整修，沒有重建，50幾年只有一樓石棉瓦
      屋，81-85年間由吳聲旺、吳聲煌、吳家彬共同興建2樓。
      其對於鐵皮屋有事實上處分權。
　 ㈢被告吳訪誠主張系爭鐵皮屋一樓是吳聲傑出錢給吳家山蓋的
     ，是小時候約六歲其爺爺吳家山跟其說的。二樓不清楚誰
     蓋的。
   ㈣被告吳聲旺主張：「系爭1樓鐵皮屋係由被告之父親吳家山
     、訴外吳家彬於50、60年間（66年以前）依租地建屋契約
     ，供家庭成員居住使用迄今。約於81、82年時，被告吳聲
     旺遂購買興建材料，在系爭房屋上增建系爭房屋二樓、並
     委由訴外人吳家彬、吳聲煌興建而成。是系爭建物一樓在
     辦理建物第一次所有權登記以前，建物所有權即屬於出資
     興建之吳家彬及吳家山之繼承人等；系爭建物二樓在辦理
     建物第一次所有權登記以前，建物所有權即屬於出資興建
     之被告吳聲旺」等情，後於111年2月25日開庭提出82年6月
     24日之同意書記載有63名派下業同意吳家山、吳家彬翻修
     石綿、瓦房及三合院等公廳（卷二第275頁）。
   ㈤證人吳聲煌證稱：「系爭鐵皮屋一樓是其和其叔叔吳家彬一
     起蓋的。系爭鐵皮屋二樓是被告吳聲旺拿錢出來蓋的，我
     做鐵工的，由我跟吳家彬及被告吳聲旺一起蓋的。這是大
     約80幾年的事情，蓋完後又有翻修過，最早是蓋石棉瓦屋
     ，現在換成鐵皮屋。一樓最早我叔叔吳家彬及我爸媽現在
     樓下是我及我大嫂，二樓是被告吳聲旺住。我大嫂已經搬
     出去，現在剩下我一個人。」（卷一第254-256頁筆錄）
   ㈥被告吳家彬證稱：吳聲煌講石棉瓦時，我媽媽有住在那裡。
     後來翻修過，翻修後我媽媽還是有住。我跟我姪子即被告
     吳聲旺一起蓋二樓，被告吳聲旺出錢，我出工。石棉瓦屋
     時房屋是民國50幾年蓋的，我哥哥吳家山和我一起蓋的，
     石棉瓦屋的產權是一起出錢的，二樓是80幾年蓋的，一樓
     是我和吳家山一起蓋的。那個時候管理人告訴我說有使用
     權，叫我們自己弄，稅金要自己弄。二樓是我、被告吳聲
     旺，吳聲煌三人一起蓋。被告吳聲旺搬到二樓，一樓是吳
     聲旺之弟吳聲煌、我媽媽吳徐金妹、還有我哥哥吳家山有
     住。其他搬來搬去，記不得誰住。」（卷一第256-260頁筆
     錄）。
   ㈦至言詞辯論終結，上開被告主張系爭1樓或1-2樓鐵皮屋為其
     等所有，均未舉證以實其說。本院綜合上開證人、被告之
     證述推知系爭1樓係由吳家山、吳家彬於50、60年間合資興
     建，供家庭成員居住使用，約至81、82年時，被告吳聲旺
     購買興建材料，由吳家彬、吳聲煌出力興建2樓，而且供吳
     家山、吳家彬等家人居住使用迄今（亦即吳家彬證述所謂
     搬來搬去的住），因此系爭1、2樓鐵皮屋是吳家山、吳家
     彬等人共同合資出力興建而成，且持續供吳家山、吳家彬
     等家人居住，至吳家山去世迄今均未曾協議分家或由誰繼
     承系爭1-2樓的鐵皮屋，故系爭1-2樓鐵皮屋屬於吳家山之
     繼承人（即其配偶饒美妹，長子吳聲震、次子吳聲旺、三
     子吳聲傑（更名前吳聲輝）、四子吳聲煌、長女吳秋娥、
     次女吳珍玲；被繼承人吳聲震於93年1月28日去世，其繼承
     人有配偶戴金蘭、長女吳欣芸、次女吳宜庭、長子吳訪誠
     、次子吳孟軒；被繼承人饒美妹於97年10月17日去世，繼
     承人有長子吳聲震之代位繼承人即長女吳欣芸、次女吳宜
     庭、長子吳訪誠、次子吳孟軒，及饒美妹次子吳聲旺、三
     子吳聲傑、四子吳聲煌、長女吳秋娥、次女吳珍玲等人，
     和吳家彬等人公同共有，亦即為原告起訴之被告對系爭1-2
     樓鐵皮屋均有事實上處分權，合先認定。
三、按私文書之真正，如他造當事人有爭執者，舉證人必先證明
    其為真正，始有形式上之證據力。本件原告否認被告所提租
    地建屋鬮書（卷一第183頁被證一）、同意書（卷二第275頁
    ）形式之真正，並爭執其證據能力，依民事訴訟法第277條
    、第357條規定之舉證責任分配原則，應由被告就該私文書
    之真正，負舉證責任。本院諭知被告證明上開私文書之真正
    。對於租地建物鬮書部分，被告始終並未提出原本；而對於
    同意書部分，被告僅聲請本院命祭祀公業提出原本，經本院
    於111年4月13日裁定命祭祀公業提出同意書原本（卷二第29
    9-300頁），祭祀公業於111年4月21日具狀稱無此同意書原
    本（卷二第308-309頁），是參照上開說明，租地建屋鬮書
    影本、同意書影本並無形式上之證據力，自難證明被告有租
    地建屋使用系爭土地之合法權源，及祭祀公業之派下員曾同
    意被告使用系爭土地興建系爭1-2樓鐵皮屋。
四、原告對於被告於111年2月25日方提82年6月24日同意書，主
    張「其違反民事訴訟法第196條第2項，當事人意圖延滯訴訟
    ，或因重大過失，逾時始行提出攻擊或防禦方法，有礙訴訟
    之終結者，法院得駁回之規定，應依法駁回之。」經查，
　　本件拆屋還地事件於109年3月9日起訴之原告為「祭祀公業
    吳傑和嘗」，訴訟中於110年3月30日出售系爭665、689、66
    1-1地號土地給原告鄭聚然，而由原告具狀承當訴訟，已如
    前述。本院分別定期於109年8月18日、同年9月17日、110年
    1月26日、同年4月1日、同年8月5日、同年11月12日、同年1
    2月28日、111年2月25日、同年4月26日言詞辯論，其中被告
    吳聲旺還曾於109年11月17日聲請傳喚證人吳家彬，所記載
    之待證事實為：「吳家彬為吳明桂之孫，除服兵役期間外，
    皆居住於系爭土地迄今，其可證明其家族成員（包含其兄長
    吳家山等及其子孫）居住於系爭土地；系爭房屋為民國50、
    60年間，係證人吳家彬與其兄長吳家山共同出資興建供家族
    之人居住使用。」除未提及82年6月24日簽立同意書一事，
    方提出租地建物鬮書影本為憑（卷一第183頁），遲至111年
    2月25日才提出「82年6月24日同意書」影本。而觀，被告吳
    聲旺所提「同意書」與先前所主張被證一號「租地建屋」鬮
    書關係確如原告主張為互相矛盾之主張（既有租地租約之合
    法權源，則何需土地使用「同意書」?），且若真有「土地
    使用同意書」證物原本，在祭祀公業吳傑和嘗為原告之際，
    係屬原告保管之文書，此應為排除拆屋還地之重要防禦方法
    ，即可命祭祀公業其提出，被告卻於本院調查證據完畢準備
    最後一次言詞辯論終結時，始行提出同意書影本，本院認原
    告主張被告明顯「延滯訴訟」「防礙訴訟終結」，應予認同
    ，駁回被告此部分之主張。
五、縱本院採認上開租地建屋鬮書、同意書為真正，上開文書亦
    無實質證據力足以證明被告有使用系爭土地之合法權源，理
    由如下：
   ㈠被告吳聲旺主張：「民國前2 年( 即明治43年) 7 月5 日被
     告之曾祖父吳明桂與祭祀公業簽訂租地建屋契約供吳明桂
     及其子孫居住、耕作使用。吳明桂與原告約定租用系爭土
     地( 簽訂租約時為新竹州竹南郡頭份蟠桃字後庄百十九、
     百十九之一番地，參原證二土地謄本其他登記事項) 租地
     建屋使用，並且簽約當時已繳納租穀壹佰伍拾斗一次付清
     作為租地建屋之租金，後續若因有建造房舍所生稅務由吳
     明桂及其子孫繳納。被告除當兵外皆居住於系爭土地上之
     房屋中」等情，並提出租地建屋鬮書影本為證(卷一第183
     頁，被證1)，雖租地建屋鬮書影本無原本可供核對為真正
     ，應無證據能力，已如前述。本院縱認提出租地建屋鬮書
     影本為真正，就被告吳聲旺具狀稱：「依吳家彬之證述可
     知，證人自25年出生迄今，皆居住於頭份市○○路000號，未
     曾搬離。系爭建物係於於50年間由證人吳家彬、訴外人吳
     家山所一同出資興建。」，參考最高法院87年度台上字第2
     475號判決意旨，租用基地建築房屋契約，既以承租人有特
     定之房屋而使用其基地為目的，則縱屬不定期限之基地租
     賃，依契約之目的，探求當事人之真意，亦應解為租賃關
     係至該特定房屋不堪使用時消滅；且租地建屋之契約，如
     無相反之特約，自可推定出租人於立約時即已同意租賃權
     得隨房屋而為移轉。經查明治43年為民前2年，本件縱有租
     地建鬮書使用土地之租約存在，該屋自民前2年到50年間就
     因建物使用期限而應已滅失而消滅，被告並未舉證50年間
     改建系爭1樓鐵皮屋時有正當使用權源，自當時起即屬無權
     占有。再被告吳聲旺亦自認，上開租地建屋之建物於80幾
     年因殘破不堪，由祭祀公業同意翻修，並提出同意書影本
     （卷二第275頁）為憑。然查，如租地建物為真，何需祭祀
     公業派下員再次於82年6月24日簽名同意吳家山、吳家彬翻
     修整建為鐵皮屋?又縱認同意書為真正，依同意書内容「吳
     家山、吳家彬整建…原石棉瓦及三合院公廳等地上建築物」
     ，對照依證人吳嘉明證稱：「現在公廳面臨信義路，以前
     要進去公廳是從右邊小徑進入旁邊是菜園，現在的兩棟建
     築物在當時是空地。80幾年以後公廳翻修，就是現在的現
     狀。依照所提示民國74年航照圖（卷403頁）從紅線面對建
     築物右手邊小徑進入，進入大約一半或三分之一左右，再
     往左邊進去，才是小的磚造的祭祀公廳，鄰信義路的全部
     都是菜園。依照83年航照圖卷411頁臨馬路左手邊為當時菜
     園，這一棟就是以前的菜園。」等節，與原告提供74、83
     年航照圖所示系爭1樓鐵皮屋是83年後從菜園空地興建，亦
     無建物相符，上開證人所述應堪採信，堪認同意書之內容
     與系爭1-2樓鐵皮屋之興建狀況不符，令人質疑同意書影本
     之真實性。足認被告所主張與其提出之租地建物使用鬮書
     （卷一第183頁）和同意書（卷二第275頁）影本相違背，
     而難採信。
　 ㈡又吳家彬所提同意書影本最後附註「正本複印弍份，併簽祭
     祀公業名稱註記視同正本」（卷二第275頁）；①其中複印
     本未加蓋祭祀公業大小章，有違常理；②其中「最後附註的
     文字」書寫運筆不同於同意書「正文」文字運筆書寫方式
     」疑似事後加註；③其中「同意書上吳家彬」（卷二第275
     頁）簽名異於吳家彬於111年2月25日書寫「民事陳報狀上
     吳家彬」之簽名（卷二第271頁）。④而吳家彬到本院作證
     時稱：「…那個時候管理人告訴我說有使用權，叫我們自己
     弄，稅金要自己弄。房屋二樓是我，被告（指吳聲旺），
     吳聲煌三人一起蓋…」（卷一第256-260頁筆錄），依其證
     詞是指「管理人」同意其使用系爭土地，根本未提到派下
     員有63名簽名「同意書」之書面證據，而吳家彬尚自稱是
     「92-107年」祭祀公業管理人，保管祭祀公業之相關文書
     ，如真有此同意書，作證時應提及相關內容並提出為證，
     但吳家彬到庭作證根本未提到簽名同意一事。⑤又同意書影
     本經由派下員63名簽名，復未經當時管理人簽名蓋章，顯
     與明治43年（即民國年）管理人「吳明端」出具之租地建
     物使用鬮書不同（卷一第183頁），有違該祭祀公業之立文
     書之作業模式。⑥同意書内容提到「吳家山、吳家彬整建…
     原石棉瓦及三合院公廳等地上建築物」，而依證人吳嘉明
     證稱：「現在公廳面臨信義路，以前要進去公廳是從右邊
     小徑進入旁邊是菜園，現在的兩棟建築物在當時是空地。8
     0幾年以後公廳翻修，就是現在的現狀。依照所提示民國74
     年航照圖（卷403頁）從紅線面對建築物右手邊小徑進入，
     進入大約一半或三分之一左右，再往左邊進去，才是小的
     磚造的祭祀公廳，鄰信義路的全部都是菜園。依照83年航
     照圖卷411頁臨馬路左手邊為當時菜園，這一棟就是以前的
     菜園。」等供述及原告提供74、83年航照圖所示，系爭建
     物是83年後從菜園空地興建，而非原來有任何石棉瓦或其
     他建築物，該份同意書内容明顯與當時現狀不實。且「石
     棉瓦屋及三合院公廳等地上建築物」其範圍、面積、位置
     如何？均無法確定，如何證明是本件系爭建1-2樓鐵皮屋。
     ⑦因同意書為影本，無法比對簽名之真實性。⑧且同意書係
     記載「…公業地上世居原石棉瓦房及三合院公廳等地上件建
     築物、一切費用由翻修整建者支出，完成後無條件由吳家
     山吳家彬繼續居住及管理使用…政府放領亦未登記公業地為
     己有，故相對同意，日後祭祀公業如果解散清算或處分公
     業土地財產超過3/4以上，應就其原址居住地坪面積相同獨
     棟房屋分給吳家山、吳家彬各一棟作為補償」等情（卷二
     第275頁），依「相對同意」、「日後祭祀公業如果解散清
     算或處分公業土地財產超過3/4以上」等文，堪認縱有同意
     吳家山、吳家彬翻修整建房屋，但只供其居住使用，其等
     約定祭祀公業仍可處分系爭1-2樓鐵皮屋占用之土地，吳家
     山、吳家彬僅有在「祭祀公業如果解散清算或處分公業土
     地財產超過3/4以上」條件下，方各有對祭祀公業請求就其
     原址居住地坪面積相同獨棟房屋之補償請求權，益證縱該
     份同意書為真正，被告對系爭1-2樓鐵皮屋之系爭土地亦無
     正當合法使用權源。原告主張拆屋還地，為有理由，應予
     准許。
六、綜上所述，系爭1-2樓鐵皮屋為吳家山之繼承人和吳家彬等
    人公同共有，亦即為原告起訴之被告對系爭1-2樓鐵皮屋均
    有事實上處分權；原告否認被告所提租地建屋鬮書、同意書
    形式之真正，並爭執其證據能力，被告並未舉證上開文書之
    真正，均無證據能力；又被告遲至111年2月25日才提出「同
    意書」影本，明顯「延滯訴訟」「防礙訴訟終結」；又本件
    縱有租地建物使用土地之鬮書存在，該屋自民前2年到50年
    間就因建物使用期限而改建應已滅失而消滅，被告並未舉證
    50年間改建系爭1樓鐵皮屋時有正當使用權源，再如被告有
    何正當權源，又何須82年派下員簽名同意其翻修興建系爭1-
    2樓鐵皮屋，被告主張為矛盾；又被告所提同意書有諸多不
    實之嫌，且縱認屬實，依同意書記載「相對同意，日後祭祀
    公業如果解散清算或處分公業土地財產超過3/4以上」等文
    ，堪認祭祀公業縱有同意吳家山、吳家彬翻修整建房屋，但
    約定只供其居住使用，祭祀公業仍可處分祭祀公業所有土地
    ，吳家山、吳家彬僅有在「祭祀公業如果解散清算或處分公
    業土地財產超過3/4以上」條件下，方各有對祭祀公業請求
    就其原址居住地坪面積相同獨棟房屋之補償請求權而已，均
    如前述，是原告依所有權、繼承等法律關係，請求㈠被告應
    將坐落苗栗縣○○市○○段000地號土地上，如附圖所示A區塊，
    面積92.37平方公尺之綠色鐵皮屋、如附圖所示B區塊，面積
    3.59平方公尺之白色鐵皮屋及樓梯及附圖C區塊所示，面積8
    .01平方公尺鐵皮雨遮拆除，並將土地返還予原告。㈡被告應
    將坐落苗栗縣○○市○○段00000地號土地上，如附圖所示A1區
    塊，面積6.85平方公尺之綠色鐵皮屋、如附圖所示B1區塊，
    面積10.51平方公尺之白色鐵皮屋及樓梯及附圖C1區塊，面
    積10.84平方公尺鐵皮雨遮拆除，並將土地返還予原告。為
    有理由，應予准許。
七、兩造陳明願供擔保請准宣告假執行及免為假執行，核無不合
    ，本院依聲請各酌定相當之擔保金額准許假執行及免為假執
    行。
八、兩造所為其餘攻擊、防禦及舉證，經本院審酌後，認與判決
    結論均無影響，爰不一一論列。　　
九、訴訟費用負擔之依據為民事訴訟法第78條。　　
中　　華　　民　　國　　111 　年　　5 　　月　　17　　日
                  民事第一庭  法　官 張珈禎
以上正本係照原本作成。　　　　　　　　　
如對本判決上訴，須於判決送達後20日內向本院提出上訴狀。如
委任律師提起上訴者，應一併繳納上訴審裁判費。
中　　華　　民　　國　　111 　年　　5 　　月　　17　　日
                              書記官 林岢禛